臺灣臺北地方法院民事判決　　　　　　 99年度保險字第102號
原　　　告　賴劉阿緞
訴訟代理人　余忠益律師
被　　　告　國泰人壽保險股份有限公司
法定代理人　蔡宏圖
訴訟代理人　童奕川
上列當事人間損害賠償事件，本院於民國100 年4 月25日言詞辯
論終結，判決如下：
    主  文
原告之訴駁回。
訴訟費用由原告負擔。
    事實及理由
甲、程序方面
    按訴狀送達後，原告不得將原訴變更或追加他訴，但請求之
    基礎同一者、因情事變更而以他項聲明代最初之聲明者，不
    在此限，民事訴訟法第255 條第1 項第2 款、第4 款分別定
    有明文。本件原告原起訴聲明請求：(一)被告應將保單號碼
    0000000000保單上之要保人，由賴劉阿緞變更為賴金城之繼
    承人即賴劉阿緞、賴志昂、賴美麗、賴三晉、賴俊仲等5 人
    ；(二)被告應將保單號碼0000000000保單回復為尚未質借之狀
    態；(三)被告應將保單編號0000000000號、0000000000號保單
    回復為尚未解約之狀態（見本院卷第4 頁正、反面、第37至
    38頁）。嗣因原告起訴後兩造陸續達成和解，僅剩保單號碼
    0000000000號、0000000000號保險理賠金部分尚有糾葛，遂
    變更聲明請求被告應給付原告新臺幣（下同）151 萬5,199
    元，及自民國97年11月30日起至清償日止按年息5 ％計算之
    利息（見本院卷第116 頁）。再減縮聲明求命被告給付110
    萬5,199 元，及自97年11月30日起至清償日止，按年息5 ％
    計算之利息（見本院卷第198 頁）。經核原告前後聲明請求
    之原因事實，均為被告之保險業務員呂沛潔假冒原告名義偽
    造文書向被告請領保險金或辦理質借保單價值準備金之基本
    事實，且原告變更聲明屬因情事變更而以他項聲明代最初之
    聲明之情形，其請求金額之減少，亦屬聲明之減縮，揆諸前
    開法條規定，應予准許。
乙、實體方面
一、原告主張：訴外人賴金城與伊為夫妻關係，先後於71年3 月
    15日、75年1 月10日，以自己為要保人兼被保險人，並互相
    指定對方為身故時之受益人，向被告投保「增值分紅養老保
    險」（保單編號0000000000、0000000000），繳費期間均為
    20 年 ，期滿可各領回71萬2,810 元、80萬2,389 元。訴外
    人呂沛潔係被告之保險業務員，為伊辦理保險業務多年，竟
    利用保管伊所有之合作金庫商業銀行南屯分行（帳號000000
    000000 0、0000000000000 ）之存摺及印鑑章之便，於95年
    1 月9 日假冒伊之名義偽造文書向被告請領伊所投保編號00
    00000000之期滿保險金（下稱系爭期滿保險金），再持伊交
    付之存摺及印鑑章自上開合作金庫南屯分行帳戶盜領被告匯
    入之系爭期滿保險金80萬2,389 元並侵占入己；嗣賴金城於
    96年2 月10日死亡，呂沛潔復於96年2 月27日假冒伊之名義
    向被告請領賴金城投保之編號0000000000之身故保險金（下
    稱系爭身故保險金），旋持上開存摺、印鑑向合作金庫南屯
    分行冒領系爭身故保險金71萬2,810 元。呂沛潔於執行保險
    業務員職務上行為之際，冒用伊之名義偽造文書，致伊受有
    151 萬5,199 元之損害，呂沛潔亦因上開偽造文書、詐欺等
    犯行，經臺灣臺中地方法院（下稱臺中地院）於98年9 月10
    日以98年度訴字第651 號判處有期徒刑2 年10月確定，爰依
    民法第188 條第1 項規定請求被告如數賠償本息等語。併聲
    明：被告應給付原告110 萬5,199 元，及自97年11月30日起
    至清償日止按年息5 ％計算之利息。
二、被告則以：對於原告主張呂沛潔假冒原告名義偽造文書向伊
    請領系爭期滿保險金一事並不爭執，但臺中地院刑事判決並
    未認定訴外人呂沛潔有盜領伊匯入之系爭期滿保險金之犯行
    ；又呂沛潔係經原告授權，於96年2 月27日檢附賴金城之死
    亡證明書、除戶戶籍謄本及保險金匯款帳戶向伊申請理賠身
    故保險金，伊已於96年3 月5 日將系爭身故保險金匯入申請
    書上之指定帳戶，應發生清償之效力，且原告將其帳戶存摺
    及印鑑交付呂沛潔，與呂沛潔執行被告保險業務員之職務無
    關，伊自毋庸依民法第188 條規定與訴外人呂沛潔負連帶賠
    償責任等語置辯。併聲明：如主文第1 項所示。
三、兩造不爭執之事實：
  (一)訴外人賴金城以自己為要保人及被保險人，並指定原告為身
    故時之受益人，於71年3 月15日向被告投保「增值分紅養老
    保險」（編號0000000000），繳費期間20年，繳費期滿身故
    可領取71萬2,810元。
  (二)原告以自己為要保人及被保險人，並指定訴外人賴金城為身
    故時之受益人，於75年1 月10日向被告投保「增值分紅養老
    保險」（編號0000000000），繳費期間20年，期滿可領回80
    萬2,389元。
  (三)訴外人呂沛潔原係被告之保險業務員，為原告辦理保險業務
    多年，並向原告借得其設於合庫銀行南屯分行（帳號：0000
    000000000 、0000000000000 ）之存摺2 本及印鑑章1 枚供
    己使用。
  (四)訴外人呂沛潔因偽造文書、詐欺等案件，經臺中地院於98年
    9 月10日以98年度訴字第651 號刑事判決應執行有期徒刑2
    年10月確定。
    以上事實，為兩造所不爭（見本院卷第150 頁背面），且有
    國泰增值分紅養老保險要保書2 份（編號0000000000、編號
    0000000000）、國泰人壽保險股份有限公司體格檢查書（見
    本院卷第77至82頁），並經本院依職權調閱臺中地院98年度
    訴字第651 號刑事卷宗查核屬實，堪信為真。
四、原告主張被告之受僱人呂沛潔利用職務上機會冒名申領系爭
    身故保險金，並冒名盜領系爭滿期保險金，爰依民法第188
    條第1 項之規定請求被告負損害賠償責任云云，惟為被告所
    否認，並以前揭情詞置辯，則本件爭點厥為：(一)訴外人呂沛
    潔冒用原告名義領取系爭身故保險金，是否為執行職務之行
    為？(二)訴外人呂沛潔冒用原告名義申領系爭滿期保險金，原
    告是否因此受有損害？
五、茲就以上爭點分述如下：
  (一)訴外人呂沛潔是否冒用原告之名義領取系爭身故保險金，執
    行職務致生損害於原告？
  1.按民法第188 條第1 項所謂執行職務，初不問僱用人與受僱
    人之意思如何，一以行為之外觀斷之，即是否執行職務，悉
    依客觀事實決定。苟受僱人之行為外觀具有執行職務之形式
    ，在客觀上足以認定其為執行職務者，就令其為濫用職務行
    為，怠於執行職務行為或利用職務上之機會及與執行職務之
    時間或處所有密切關係之行為，固應涵攝在內，但僱用人之
    連帶賠償責任，以受僱人因執行職務不法侵害他人之權利，
    始有其適用。倘係受僱人個人之犯罪行為而與執行職務無關
    ，即與該條規定之要件不合（最高法院90年度台上字第1991
    號、92年度台上字第485 號裁判要旨參照）。又保險法之保
    險業務員，所從事之保險招攬行為，係指解釋保險商品內容
    及保單條款、說明填寫要保書注意事項、轉送要保文件、保
    險單及其他經所屬公司授權從事保險招攬之行為，此觀保險
    法第8 條之1 及保險業務員管理規則第15條第3 項亦明。
  2.原告雖指稱被告之保險業務員呂沛潔因執行職務而有侵權行
    為云云。但查原告係授權呂沛潔檢附訴外人賴金城之死亡證
    明書、除戶戶籍謄本，並指定保險金匯款帳號向被告申請理
    賠，有理賠申請書、死亡證明書、除戶謄本等在卷可稽（見
    本院卷第83至85頁），復為原告所不爭（見本院卷第151 頁
    ），則被告依原告指示將系爭身故理賠金匯入其指定帳戶，
    此有原告之存摺為憑（見本院卷第166 頁正、反面），依民
    法第309 條第1 項規定，應已發生清償之效力。至原告因訴
    外人呂沛潔之侵權行為受到損害，係因訴外人呂沛潔將業已
    存入原告帳戶內之系爭身故理賠金，持原告自行交付與訴外
    人呂沛潔之存摺、印章，先後多次偽填原告名義之取款憑條
    提領所致，訴外人呂沛潔上開行為顯非其職務範圍，自不能
    認係執行被告之職務上行為所致。
  3.又上開理賠申請書上固記載：「本申請書需由送件服務人員
    親晤受益人，並確實見證簽章行為，凡代簽名對保戶或公司
    造成損害者，須依法負民、刑事責任」等詞，訴外人呂沛潔
    亦在送件單位欄內簽名（見本院卷第83頁），然並無保戶申
    領保險金理賠，需經由保險業務員代為處理之相關記載，難
    認原告將存摺、印章交予訴外人呂沛潔，係因保險業務員可
    代為請領保險金之故；被告既已依保險契約理賠義務履行完
    畢，其後原告因訴外人呂沛潔之不法行為，遭提領其帳戶內
    款項，應認係訴外人呂沛潔之個人行為，亦非利用其職務上
    之機會及與執行職務之時間或處所有密切關係之行為。是原
    告主張被告應依民法第188 條第1 項前段負僱用人連帶損害
    賠償則任，即屬無據。
  (二)訴外人呂沛潔冒用原告名義申領系爭滿期保險金，原告是否
    因此受有損害？
  1.按損害賠償之債，以實際上受有損害為成立要件，倘無損害
    ，即不發生賠償問題；被害人實際上有否受損害，應視其財
    產總額有無減少而定（最高法院98年度台上字第1516 號 判
    決意旨參照）。又人壽保險人於被保險人在契約規定年限死
    亡，或屆契約規定年限而仍生存時，依照契約負給付保險金
    額之責，保險法第101 條定有明文，是被保險人於屆保險契
    約規定年限仍生存者，對於保險人有給付期滿保險金之請求
    權，人壽保險期滿保險金倘確係為第三人所冒名申領，保險
    人僅得對該冒名申領人為損害賠償之請求，要不得以第三人
    冒名申領之事由，主張已生清償效力，則受損害者乃為保險
    人，被保險人對保險人仍非不得行使保險金給付請求權，不
    能謂其權利已受侵害。
  2.原告主張：訴外人呂沛潔於95年1 月9 日假冒原告名義偽造
    文書向告請領系爭期滿保險金，為被告所不爭（見本院卷第
    180 頁），且有呂沛潔偽造之保險給付申請書為證（見本院
    卷第193 頁）。訴外人呂沛潔既未經原告授權擅自假冒原告
    名義申請系爭期滿保險金，縱使被告將系爭期滿保險金匯入
    指定帳戶屬實，受損害者乃為被告，原告對被告仍得行使保
    險金給付請求權，其財產總額並未因此而減少，揆諸前開說
    明，即難謂原告實際上受有損害。是原告主張被告應依民法
    第188 條第1 項前段規定與訴外人呂沛潔負連帶賠償責任云
    云，亦屬無據。
六、綜上所述，原告依民法第188條第1項前段規定請求被告給付
    110 萬5,199 元，及自97年11月30日起至清償日止按年息5
    ％計算之利息，為無理由，應予駁回。
七、本件為判決之基處已臻明確，兩造其餘之攻擊或防禦方法及
    證據，經本院斟酌後，認為均不足以影響本判決之結果，亦
    與本案爭點無涉，自無逐一詳予論駁之必要，併此敘明。
八、據上論結，本件原告之訴為無理由，依民事訴訟法第78條，
    判決如主文。
中    華    民    國    100    年    5    月    20    日
                  民事第四庭    法  官  胡宏文
以上正本係照原本作成。
如對本判決上訴，須於判決送達後20日內向本院提出上訴狀。如
委任律師提起上訴者，應一併繳納上訴審裁判費。
中    華    民    國    100    年    5    月    20    日
                                書記官  湯郁琪